臺灣高等法院民事判決　　　　　　　 100年度建上易字第48號
上　訴　人　江嘉成
被　上訴人　置禾室內設計有限公司
法定代理人　楊呈浩
訴訟代理人　楊思勤律師
複　代理人　黃教倫律師
上列當事人間給付承攬報酬事件，上訴人對於中華民國100年5月
20日臺灣士林地方法院98年度建字第78號第一審判決提起上訴，
本院於100年11月29日言詞辯論終結，判決如下：
    主  文
上訴駁回。
第二審訴訟費用由上訴人負擔。
    事實及理由
一、本訴部分：
(一)、被上訴人本訴主張：兩造於民國97年10月14日簽訂設計合約
    書（下稱系爭設計合約），約定由被上訴人為上訴人所有門
    牌號碼：新北市○○區○○路258巷5之48號房屋（下稱系爭
    房屋）進行室內裝修設計，設計費新臺幣（下同）10萬元，
    被上訴人已依約完成設計。嗣兩造於97年12月1日簽訂承攬
    合約（下稱系爭承攬契約），約定由被上訴人承攬系爭房屋
    之室內裝修工程（下稱系爭工程），總工程款239萬元，完
    工以實際數量計價多退少補。工程進行期間，因上訴人要求
    變更原設計，致有部分原定項目未施作，並增加部分施作項
    目，所有工程已於98年1月20日完工。兩造會算未施作部分
    應扣工程款6萬8900元，追加工程部分為45萬6550元，然上
    訴人僅支付設計費5萬元及工程款230萬元，屢經催告給付，
    均置之不理，爰依系爭設計合約及承攬契約，請求上訴人給
    付52萬7650元（100,000+2,390,000+456,550-50,000-2,300
    ,000-68,900=527,650）及自起訴狀繕本送達翌日起至清償
    日止，按年息5%計算之利息。
(二)、上訴人對兩造簽訂系爭設計合約、承攬契約，及其給付被上
    訴人設計費5萬元、工程款230萬元等情不爭執。惟以上訴人
    未同意被上訴人追加工程，被上訴人不得請求追加工程款；
    臺北市建築師公會鑑定報告所列追加工程編號4、5未施作，
    編號10、11、12、33、34、47均為原合約範圍工程，並非追
    加工程。又系爭承攬契約被上訴人未施作部分，除應扣6萬
    8900 元外，應再扣1萬3300元等語資為抗辯。
二、反訴部分：
(一)、上訴人反訴主張：被上訴人施作系爭工程有多項瑕疵，經定
    相當期限催告修補，被上訴人均拒不處理，依民法第493條
    第1項、第2項規定，應償還上訴人必要之修補費用58萬2000
    元。又系爭工程依約應於98年1月29日完工，然因有瑕疵，
    致上訴人遲至98年4月25日始得搬遷進住，依民法第495 條
    第1項規定及系爭設計合約第12條約定，上訴人應按承攬契
    約總工程款239萬元千分之1即2390元計扣違約金計10萬7550
    元（2,390*85=107,550）。經扣除上訴人尚未支付之設計費
    5萬元及工程款9萬元，被上訴人應給付上訴人54萬9550元（
    582,000+107,550-50,000-90,000=549,550）及自反訴起訴
    狀繕本送達翌日起至清償日止，按年息5%計算之利息。
(二)、被上訴人對原審認瑕疵修補費用為11萬2000元無意見，另謂
    鑑定報告瑕疵修補費用估算表編號3、4、8之修補費用既載
    為無法估算，且上訴人就此亦未能舉證，自不能對其為有利
    之認定。另否認有遲延完工情事，謂其早於98年1月20日即
    完成全部工程，且由上訴人已陸續給付工程款230萬元，亦
    足認被上訴人已在約定期限內完工等語資為抗辯。
三、
(一)、原審判決情形：
１、本訴部分：命上訴人應給付被上訴人45萬1550元及自98年7
    月7日起至清償日止，按年息百分之5計算之利息。駁回被上
    訴人其餘之訴。
２、反訴部分：命被上訴人應給付上訴人12萬2000元及自98年10
    月22日起至清償日止，按年息百分之5計算之利息。駁回上
    訴人其餘之訴。
(二)、上訴人就其敗訴部分提起上訴。聲明：
    原判決不利於上訴人部分廢棄。上開廢棄部分，本訴部分：
    駁回被上訴人第一審之訴及假執行之聲請。反訴部分：被上
    訴人（即反訴被告）應再給付上訴人42萬7550元及加計遲延
    利息。
(三)、被上訴人就其敗訴部分，未聲明不服，於本院答辯聲明：上
    訴駁回。
四、本件兩造不爭執事實如下：
(一)、兩造於97年10月14日簽訂系爭設計合約，約定由被上訴人為
    上訴人所有系爭房屋進行室內裝修設計，設計費10萬元，被
    上訴人已依約完成設計，上訴人已付設計費5萬元，有設計
    合約書可按（見原審卷(一)第8頁）。
(二)、兩造於97年12月1日簽訂系爭承攬契約，約定由被上訴人承
    攬系爭房屋之室內裝修工程，總工程款239萬元，完工以實
    際數量計價多退少補，訂立合約後60日內完工，上訴人迄98
    年1月23日已支付工程款230萬元，有承攬契約、匯款申請書
    、收據等可按（見原審卷(一)第9頁、第58-59頁）。
(三)、上訴人於98年3月19日以存證信函催告被上訴人於7日內修補
    系爭工程瑕疵，逾期將自行雇工修繕等情，有存證信函可按
    （見原審卷(一)第54、55頁）。
(四)、系爭承攬契約未施作部分之工程款除被上訴人自承之6萬890
    0元，另有1萬3300元，合計8萬2200元，有原審法院囑託臺
    北市建築師公會鑑定之鑑定報告書（下稱鑑定報告）可按（
    見外放證物鑑定報告第55頁）。
五、被上訴人本訴請求，審酌如下：
(一)、系爭承攬契約有無追加工程？上訴人是否應給付追加工程款
    ？
    查本件被上訴人施作之工程，經原審法院囑託臺北市建築師
    公會鑑定結果，確有部分超出原承攬契約所定範圍，有鑑定
    報告可按（見鑑定報告第56頁，如附件1），衡諸上述追加
    工程，多係為增進房屋使用效益或居家生活便利而配加之設
    施，若非經上訴人指示或同意增設，被上訴人應無自行施作
    之理，況上訴人從未表示拒絕受領上開追加工程之意，且已
    遷入使用，是堪認追加工程確係經上訴人同意後始由被上訴
    人施作。又按民法第491條第1項規定「如依情形，非受報酬
    即不為完成其工作者，視為允與報酬。」且系爭承攬契約約
    定「完工以實際數量計價多退少補」，是上訴人應就追加工
    程給付工程款。
(二)、本件追加工程款為若干？
１、本件追加工程經鑑定共計54項（詳如附件1），總金額40萬
    0750元，原審認編號48、52部分非屬追加工程，其餘均屬追
    加工程，追加工程款為39萬3750元[000000-0000(編號48)-3
    000(編號52)=393750]，被上訴人就此不爭執。上訴人就其
    中第4、5、10、11、12、33、34、47項提出爭執（見本院卷
    第9-10頁），茲審酌如下述：
、第4、5項：上訴人辯稱此部分係其事後委託他人施作云云，
    然未提出證據以實其說，自難採信。
、第10（4樓床頭櫃內加活動層板）、12(4樓主臥室電視主牆
    造型）、33(1樓魚缸後加做木製屏風含油漆）、34(1樓夾層
    展示櫃裝日光燈含配線木側板玻璃)、47項(1樓客廳主牆設
    備櫃內增加插座）：上訴人辯稱此部分均屬原契約應施作工
    程，並非追加工程。查上開工程經鑑定均屬追加工程，有鑑
    定報告可按。又本院對照上訴人指稱之設計圖第18頁（見原
    審卷(一)第128頁），並無第10項活動層板；設計圖第19項（
    見原審卷(一)第129頁），亦未見電視櫃主牆有何造型設計（
    第12項）；設計圖第1頁（見原審卷(一)第107頁）魚缸後方並
    未註明應施作第33項之木層屏風；設計圖第14頁（見原審卷
    (一)第124頁）並無第34項日光燈或木側板玻璃之記載；設計
    圖第4頁（見原審卷(一)第111頁）1樓客廳主牆設備櫃內並無
    插座之設計，另臺北市建築師公會100年3月29日以100(十五)鑑
    字第0569號函亦說明該部分工程係屬追加工程，有前開函可
    按（見原審卷(二)第25 頁）。
、第11項「4樓主臥室馬桶」：上訴人抗辯為建物完成時已有
    之設施，被上訴人並未更換云云。查系爭房屋建商百琦建設
    有限公司所附之馬桶採用「凱薩CF1331」型式，非合成C428
    3，有百琦建設有限公司100 年2月11日琦字第01000211001
    號可按（見原審卷(二)第24頁），而系爭房屋現使用之馬桶為
    「合成C4283」，有照片可按（見原審卷(二)第16頁）。是顯
    與建商交屋時所附之廠牌型號不同，上訴人復未證明其於簽
    訂系爭承攬契約前，即使用「合成C4283」型馬桶，則被上
    訴人主張其追加施作馬桶乙節，為可採。
２、綜上所述，上訴人上述抗辯為不足採。本件鑑定報告追加工
    程款估算表所列工程項目，除原審認應予排除之編號48、52
    非屬追加工程外，其餘項次堪認確屬追加工程，且依上開估
    算表所列金額為追加工程款，應符合工程業界習慣。是被上
    訴人得請求上訴人給付之追加工程款為39萬3750元。
(三)、被上訴人本訴得請求之金額？
１、系爭設計合約報酬10萬元，系爭承攬契約總工程款230萬元
    ，追加工程款39萬3750元，追減工程款8萬2200元。被上訴
    人得請求數額為280萬1550元（100,000＋2,390,000＋39,
    3750－82,200＝2,801,550）。
２、上訴人已支付設計契約報酬5萬元、承攬契約工程款230萬元
    。本件上訴人尚應給付45萬1550元(2,801,550-50,000-2,
    300,000=451,550)
六、上訴人反訴請求，審酌如下：
(一)、被上訴人施作系爭工程有無瑕疵？上訴人得請求被上訴人償
    還修補必要之費用若干？
１、系爭工程經原審法院囑託臺北市建築師公會鑑定結果認有附
    件2之瑕疵，修補費用為9萬8000元。另原審認附件2編號7冷
    氣機維修孔數量應為5式，除鑑定報告認定之1式6000元外，
    應另增加4式金額2萬4000元，合計修補費用為12萬2000元（
    98,000+24,000=122,000)，被上訴人對此不爭執。上訴人謂
    鑑定報告就附件2編號3、4、8項瑕疵未估算修補費用云云（
    見本院卷第10頁），被上訴人則認該部分非屬瑕疵，茲審酌
    如下：
、第3項「廚房收藏櫃空間寬度不足爭議」：
    查上訴人指廚房收藏櫃空間寬度不足，無非以該空間無法擺
    放其指定廠牌之冰箱為其論據，惟觀諸系爭設計契約或承攬
    契約，均無所謂指定廠牌冰箱之記載，且上訴人亦未舉證證
    明其指示被上訴人就上開空間之設計及施工，需足以容納特
    定規格廠牌之冰箱，是自難認第3項之設計或施工有瑕疵。
、第4項「客廳天花板不對稱」：
    客廳天花板之造型是否需對稱，涉及個人審美觀，上訴人亦
    未證明兩造間就上開部分有特別約定，是第4項亦難認為瑕
    疵。
、第8項「展示櫃燈光設計爭議」：
    上訴人另認展示櫃燈光設計不良，過於陰暗云云，然其所指
    之展示櫃燈光乃採逆光照明，其效果本與頂光照明有所不同
    ，而採何種照明方式端視個人喜好或需求而定，上訴人既未
    能證明其曾要求被上訴人需採頂光照明方式，或其對照明方
    式有何特別要求，自難認第8項展示櫃採用逆光照明為瑕疵
    。
、依上所述，並參酌鑑定報告表示因無法判定上開情形是否為
    瑕疵，故於瑕疵修補費用乙欄載為「無法估算」（見鑑定報
    告第57頁），是上訴人主張上開各項係屬瑕疵乙節，尚非可
    採。
２、綜上所述，上訴人得請求給付之工程瑕疵修補費用為12萬20
    00元。
(二)、被上訴人有無遲延完工情事？上訴人得否請求被上訴人賠償
    因遲延所受損害？
１、按承攬人完成工作，應使其具備約定之品質，無減少或滅失
    價值或不適於通常或約定使用之瑕疵，固為民法第492 條所
    明定，惟此乃有關承攬人瑕疵擔保責任之規定，與承攬工作
    之完成無涉，是倘若承攬工作已完成，縱該工作有瑕疵，亦
    不得因而謂工作尚未完成。
２、上訴人主張被上訴人有遲延完工之情事，乃指被上訴人施作
    系爭工程有瑕疵，致其無法如期遷入居住，然此應為瑕疵修
    補之問題，尚非遲延完工，況參諸上訴人迄98年1月23日，
    已陸續給付承攬合約工程款230萬元（承攬合約總工程款239
    萬元），若被上訴人未完工，衡諸經驗法則，上訴人應不會
    給付工程款，故上訴人主張被上訴人遲延完工云云，尚非可
    採。
３、上訴人另主張被上訴人經催告修補瑕疵均置之不理，造成其
    遲至98年4月25日始搬入居住，故應依民法第495條第1項規
    定，負損害賠償責任，並依系爭設計合約第12條約定，以每
    逾1日按總工程款千分之1計算損害，上訴人應賠償損害10
    萬7550元云云。查上訴人未舉證證明其損害，且上訴人以被
    上訴人工作有瑕疵，經定期催告修補，被上訴人未於期限內
    修補，請求被上訴人償還修補必要之費用，已如上述。則上
    訴人復以被上訴人遲未修補瑕疵，致其受有損害，即非可採
    。
(三)、綜上，上訴人反訴依民法第493條第1項、第2項規定請求被
    上訴人給付瑕疵修補費用12萬2000元為有理由；請求被上訴
    人賠償遲延損害為無理由。
七、綜上所述，被上訴人本訴依設計合約、承攬契約請求上訴人
    給付45萬1550元及自98年7月7日（起訴狀繕本送達翌日）起
    至清償日止，按年息百分之5計算之利息，為有理由，應予
    准許。原審命上訴人給付被上訴人45萬1550元本息，核無違
    誤。上訴人提起上訴，指摘原判決該部分不當，求予廢棄改
    判，為無理由，應予駁回。另上訴人反訴請求被上訴人給付
    54萬9550元及自反訴起訴狀繕本送達翌日起至清償日止，按
    年息百之5計算之利息，於請求被上訴人給付12萬2000元及
    自98年10月22日起至清償日止，按年息百分之5計算之利息
    部分為有理由，應予准許；逾上開範圍之請求為無理由，應
    予駁回。原審命被上訴人給付上訴人12萬2000元本息，駁回
    上訴人其餘請求，核無違誤。上訴人就其請求不應准許部分
    部分，提起上訴，指摘原判決該部分不當，求予廢棄改判，
    為無理由，應予駁回。
八、本件事證已明，兩造其餘攻擊防禦方法，經核與本判決之結
    果不生影響，爰不一一論述。
九、據上論結，本件上訴為無理由，依民事訴訟法第449條第1項
    、第78條、判決如主文。
中    華    民    國  100    年    12    月    13    日
                  民事第八庭
                      審判長法  官  許正順
                            法  官  蘇芹英
                            法  官  滕允潔
正本係照原本作成。
不得上訴。
中    華    民    國   100    年    12    月    14    日
                            書記官  王韻雅